【裁判字號】    97,交抗,245
【裁判日期】    971020
【裁判案由】    聲明異議
【裁判全文】
臺灣高等法院臺南分院交通事件裁定     97年度交抗字第245號
抗   告   人
即原處分機關  交通部公路總局嘉義區監理所嘉義市監理站
異   議   人
即  受處分人  甲○○
上列抗告人因受處分人違反道路交通管理處罰條例案件，不服臺
灣嘉義地方法院，中華民國九十七年九月四日所為裁定（九十七
年度交聲第三三四號），提起抗告，本院裁定如下：
    主  文
原裁定關於撤銷原處分就受處分人甲○○應繳罰鍰在新台幣參萬
玖仟伍佰元範圍內不罰之部分撤銷。
上開撤銷之部分受處分人甲○○應處罰鍰新台幣參萬玖仟伍佰元
。
其他抗告駁回。
    理  由
一、本件抗告意旨略以：
(一)、按行政罰法第二十六條規定：「一行為同時觸犯刑事法律及
    違反行政法上義務規定者，依刑事法律處罰之。但其行為應
    處以其他種類行政罰或得沒入之物而未經法院宣告沒收者，
    亦得裁處之。前項行為如經不起訴處分或為無罪、免訴、不
    受理、不付審理之裁判確定者，得依違反行政法上義務規定
    裁處之。」此即一事不二罰之原則，就其立法目的，係一行
    為同時觸犯刑事法律及行政法上義務規定時，固刑罰與行政
    罰同屬對不法行為之制裁，而刑罰之懲罰作用較強，依刑事
    法律處罰即足資警惕，基於比例原則，實無再處行政罰之必
    要。準此，行政機關（即抗告人，下同）得否科以與刑罰相
    類之行政罰，端視該行為之刑事訴追或審判結果而定，再刑
    事訴追、審判程序尚未終局確定前，行政機關自不得逕予裁
    罰，惟刑事案件如經檢察官為不起訴處分時，因無刑事處罰
    ，自無一事不二罰原則之適用，行政機關仍得裁罰之。
(二)、再按行為人飲用酒類，其呼氣酒精濃度超過○‧五五mg／Ｌ
    ，而達不能安全駕駛之程度仍駕駛車輛者，因其不法之狀態
    已達應受刑罰制裁之程度，應構成刑法第一百八十五條之三
    公共危險罪，異議人（即相對人，下同）上揭酒醉駕車之行
    為，經移送檢察官偵辦後，雖經前開緩起訴處分確定在案，
    且緩起訴期間屆滿未經撤銷，惟參酌前揭行政罰法第二十六
    條第二項規定，異議人之行為如經檢察官不起訴處分確定時
    ，行政機關本得依行政法上義務規定裁罰，且行政罰法第二
    十六條第二項中所定「不起訴處分」之範圍，應包括「緩起
    訴處分」在內，蓋檢察官為緩起訴處分時，依刑事訴訟法第
    二百五十三條之二第一項規定對被告所為之指示及負擔，亦
    一種特殊處遇措施，並非刑罰，其使被告免於訴追之法律效
    果，與「不起訴處分」之效果相同，緩起訴處分性質上乃係
    一種附帶條件之不起訴處分，且案件經緩起訴處分確定後，
    已確定同一行為並無刑事處罰，自無「一事二罰」之事實，
    自應比照不起訴處分，行政機關自得本於法定職權，基於公
    共利益及行政目的對違規者裁罰，此交通部九十五年七月十
    七日交路字第○九五○○○六九八六號函釋及法務部九十五
    年五月二十五日法律字第○九五○七○○三九三號函見解亦
    同。
(三)、按檢察官依刑事訴訟法第二百五十三條之二第一項第四款規
    定為緩起訴處分，命被告向公益團體捐款者，被告係履行檢
    察官為緩起訴處分命令，性質上自屬處分金，與罰金無異，
    其捐款解釋上亦屬道路交通管理處罰條例第三十五條第八項
    所規定之罰金，被告即係履行檢察官為緩起訴處分命令，與
    受刑事處罰無異；然道路交通管理處罰條例第三十五條第八
    項規定：「前項汽車駕駛人，經判決確定處以罰金低於本條
    例第九十二條第三項所訂最低罰鍰基準規定者，應依本條例
    裁決繳納不足最低罰鍰之部分。」。
(四)、處罰機關（即抗告人，下同）對異議人之酒駕行為，在異議
    人緩起訴處分確定並緩起訴期間屆滿，確定已無刑事罰後，
    始依道路交通管理處罰條例第三十五條第一項第一款與違反
    道路交通管理統一裁罰準則及處理細則第四十一條第四項規
    定按統一裁罰基準表裁處異議人罰鍰新台幣四萬九千五百元
    ，於法縱有未洽；惟查本案行為人其呼氣酒精濃度已超過○
    ‧五五mg／Ｌ５之標準，如僅依緩起訴內容指定向公益團體
    繳交一萬元，即可免除行政罰鍰，已違反比例原則，而有鼓
    勵一般民眾過量喝酒駕車之效應。故本案原裁定顯然有違道
    路交通管理條例之立法原意，更恐將嚴重危害我國交通安全
    ，而無法有效遏阻酒醉駕車所造成國人傷亡慘劇一再發生。
    准此，本件仍應依交通交通管理處罰條例第三十五條第八項
    規定，依統一裁罰基準表處罰鍰新台幣四萬九千五百元，而
    異議人捐款一萬元予以扣抵，應再補繳不足最低額罰鍰之款
    項新台幣三萬九千五百元，始為適法等語，爰依法提起抗告
    。
二、原裁定意旨略以：按九十五年二月五日始施行之行政罰法第
    二十六條規定：「一行為同時觸犯刑事法律及違反行政法上
    義務規定者，依刑事法律處罰之。但其行為應處以其他種類
    行政罰或得沒入之物而未經法院宣告沒收者，亦得裁處之。
    前項行為如經不起訴處分或為無罪、免訴、不受理、不付審
    理之裁判確定者，得依違反行政法上義務規定裁處之。」等
    情，本件異議人酒後駕車之違規行為，業經臺灣嘉義地方法
    院檢察署檢察官以九十六年度偵字第五一三三號案件偵辦，
    並予以緩起訴處分，有臺灣嘉義地方法院檢察署九十六年度
    偵字第五一三三號緩起訴處分書附卷可參，自屬上開行政罰
    法第二十六條第一項所定之情形，異議人並已履行緩起訴處
    分之條件，已接受相當於刑法之處罰，原處分機關仍依道路
    交通管理條例第三十五條第一項第一款規定，裁處受處分人
    罰鍰四萬九千五百元，即有未洽，應由本院予以撤銷，並另
    為不罰之諭知等語。
三、按九十四年二月五日公布，九十五年二月五日施行之行政罰
    法第二十六條規定「一行為同時觸犯刑事法律及違反行政法
    上義務規定者，依刑事法律處罰之。但其行為應處以其他種
    類行政罰或得沒入之物而未經法院宣告沒收者，亦得裁處之
    。前項行為如經不起訴處分或為無罪、免訴、不受理、不付
    審理之裁判確定者，得依違反行政法上義務規定裁處之。」
    即所謂一事不二罰原則，探究其立法目的，無非以一行為同
    時觸犯刑事法律及違反行政法上義務規定時，由於刑罰與行
    政罰同屬不法行為之制裁，而刑罰之懲罰作用較強，依刑事
    法律處罰即足資警惕，實無一事二罰再處行政罰之必要，但
    罰鍰以外之沒入或其他種類行政罰，因兼具維護公共秩序之
    作用，為達行政目的，行政機關仍得併予裁處。故汽車駕駛
    人酒後駕車時，如同時觸犯刑法第一百八十五條之三之公共
    危險罪者，道路交通主管機關除依上開行政罰法第二十六條
    第一項但書規定，處以其他種類行政罰外，關於行政罰鍰部
    分，即應依行政罰法第二十六條、道路交通管理處罰條例第
    十條等規定移送地方法院檢察署處理，其後非有行政罰法第
    二十六條第二項所定不起訴等事由，不得裁處行為人罰鍰。
    而上開行政罰法第二十六條第二項雖以應受行政罰之行為如
    經不起訴處分或為無罪、免訴、不受理、不付審理之裁判確
    定者，始得另為裁決處罰，未明文包括緩起訴處分在內，但
    考其緩起訴處分之性質，實屬於附條件之便宜不起訴處分，
    而於緩起訴之條件成就後，始發生如同確定不起訴處分之禁
    止再起訴效力，故於緩起訴之猶豫期間屆滿，復未經撤銷緩
    起訴時，緩起訴即發生如同確定之不起訴處分之效力，此時
    ，行為人即已終局的不受刑事法之訴追，該緩起訴處分即具
    實質之禁止再起訴之確定力，原處分機關於此時再為裁決，
    行為人無同時遭到行政處罰及刑事訴追之危險，因此，解釋
    上行政罰法第二十六條第二項之規定應包括條件成就之緩起
    訴處分之情形在內，因此酒後駕車同時觸犯公共危險犯行，
    行為人雖經緩起訴處分然於緩起訴處分條件成就前，行為人
    隨時有受撤銷緩起訴再受刑事追訴之風險，行政機關自不得
    就同一事由裁處行為人罰鍰處分，以免行為人受有一事二罰
    之危險（參酌臺灣高等法院暨所屬法院九十六年法律座談會
    刑事類提案第三六號）；另按緩起訴之被告依檢察官緩起訴
    處分命令，向公益團體繳納捐款，係履行檢察官為緩起訴處
    分命令，性質上自屬於處分金，與罰金無異。則修正後道路
    交通管理處罰條例第三十五條第八項所規定之罰金，解釋上
    自應包括依檢察官處分命令，而向公益團體繳納捐款在內，
    受處分人既依檢察官之緩起訴處分命令，向公益團體繳納捐
    款，即係履行檢察官為緩起訴處分命令，與受刑事處分無異
    ，自不應再受行政裁罰（參酌臺灣高等法院九十六年十二月
    十四日院信文莊字第○九六○○○七四七○號函）。
四、經查：
(一)、本件異議人前揭飲酒後駕車，涉犯刑法第一百八十五條之三
    之公共危險罪之行為，業經臺灣嘉義地方法院檢察署檢察官
    以九十六年度偵字第五一三三號緩起訴處分，命異議人緩起
    訴期間為一年，並應於緩起訴處分確定後二個月內，向財團
    法人新港文教基金會支付新台幣一萬元在案，異議人並依命
    令於九十六年七月十二日捐款一萬元予財團法人新港文教基
    金會，有該緩起訴處分書、匯款單影本及財團法人新港文教
    基金會出具之收據一份在卷可按（見原審卷第四至六頁）。
    又本件原處分裁決日期為九十七年八月二十一日，然受處分
    人已因同一案件，經檢察官於九十六年七月二十日為緩起訴
    處分，且本件緩起訴處分期間已於九十六年九月二十一日期
    滿。依上說明，行政罰法第二十六條第二項規定，於經緩起
    訴處分情形不適用，則原處分機關對受處分人酒後駕車違規
    行為，逕為裁處罰鍰四萬九千五百元部分，就受處分人已繳
    納一萬元捐款部分，即有一行為同時遭到刑事處罰及行政裁
    罰雙重不利益，核與行政罰法第二十六條第一項規定有違，
    難認允當。
(二)、惟違反道路交通管理處罰條例第三十五條第一項、第三項或
    第四項汽車駕駛人同時違反刑事法律者，經裁判確定處以罰
    金低於本條例第九十二條第三項所訂最低罰鍰基準規定者，
    應依本條例裁決繳納不足最低罰鍰部分，道路交通管理處罰
    條例第三十五條第八項、第九十二條第三項分別定有明文。
    又依違反道路交通管理事件統一裁罰基準及處理細則第二條
    所定「違反道路交通管理事件統一裁罰標準表」，駕駛人吐
    氣所含酒精濃度超過每公升○‧五五毫克以上者，小型車駕
    駛人於期限內繳納或到案聽候裁決者，處最低罰鍰新台幣四
    萬九千五百元，並吊扣駕駛執照一年。本件受處分人甲○○
    在刑事部分，業經檢察官為緩起訴處分，並經檢察官命向財
    團法人新港文教基金會捐款一萬元，顯不足四萬九千五百元
    最低罰鍰。依上規定，本件受處分人行政罰鍰部分，應於扣
    除上開一萬元後，處以新台幣三萬九千五百元罰鍰，原裁定
    不察，誤將原處分關於裁處罰鍰新台幣四萬九千五百元全額
    撤銷，尚有未洽。
(三)、至抗告人援引交通部於九十五年七月十七日以交路字第○九
    五○○○六九八六號函示及法務部於九十五年五月二十五日
    以法律字第○九五○七○○三九三號函示，認行政罰法第二
    十六條第二項所稱不起訴處分包括緩起訴處分，是不起訴一
    種，並非刑罰，應無行政罰法一事不二罰適用云云。然查：
  1.刑事訴訟法第二百五十三條之一規定，有關緩起訴處分須具
    備：犯罪嫌疑充足、斟酌刑法第五十七條所列事項、為公共
    利益維護、以緩起訴為適當者（即適當性）等要件；核與不
    起訴處分要件尚屬有間。是如認行政罰法第二十六條第二項
    規定不起訴處分包含緩起訴處分，即已逾文義解釋範圍。
  2.又關於緩起訴處分要件及裁量基準，與不起訴處分相較，均
    有不同，至多應僅得視緩起訴處分係暫緩起訴處分，而非不
    起訴處分。
  3.行政罰法第二十六條第二項規定，既未明文包含緩起訴處分
    ，對人民不利益規定，自不得任意擴張適用，而逕認行政罰
    法第二十六條第二項規定，於經緩起訴處分亦有適用。上開
    交通部及法務部函示，認緩起訴處分亦屬行政罰法第二十六
    條第二項不起訴處分，尚有誤會。
(四)、綜上所述，原審認原處分關於裁處罰鍰四萬九千五百元部分
    ，有行政罰法第二十六條規定一事不二罰適用，而將原處分
    關於裁處罰鍰四萬九千五百元全額撤銷，固非無見。惟依道
    路交通管理處罰條例第三十五條第八項、第九十二條第三項
    規定，汽車駕駛人同時違反刑事法律者，經裁判確定處以罰
    金，低於本條例第九十二條第三項所訂最低罰鍰基準規定者
    ，則仍應依本條例裁決，繳納不足最低罰鍰部分。本件原處
    分機關對受處分人裁處最低罰鍰四萬九千五百元，依上所述
    ，固有不當。然本件受處分人依檢察官緩起訴處分命令，僅
    向財團法人新港文教基金會繳納一萬元捐款，與上開最低罰
    鍰四萬九千五百元相較，顯尚不足三萬九千五百元。依上規
    定，自應由受處分人繳納不足額罰鍰三萬九千五百元。茲原
    裁定將原處分關於裁處罰鍰四萬九千五百元全部撤銷，顯有
    不當。抗告人執此抗告，指摘原裁定不當，非無理由，自應
    由本院將原裁定關於原處分裁處罰鍰在新台幣三萬九千五百
    元範圍內不罰之部分撤銷；並諭知撤銷部分受處分人甲○○
    應處罰鍰新台幣三萬九千五百元；其他抗告為無理由，應予
    駁回。依上所述，應由受處分人依法繳納新台幣三萬九仟五
    百元，此部分受處分人異議為無理由，附此敘明。
據上論斷，應依道路交通案件處理辦法第二十六條，刑事訴訟法
第四百十二條、第四百十三條，裁定如主文。
中    華    民    國    97    年    10    月    20    日
                  刑事第一庭    審判長法  官  黃崑宗
                                      法  官  蔡長林
                                      法  官  夏金郎
以上正本證明與原本無異。
不得再抗告。
                                      書記官  劉岳文
中    華    民    國    97    年    10    月    23    日


司法院資訊處製作；財團法人民間司法改革基金會備份。
